【裁判字號】    96,上易,1121
【裁判日期】    970215
【裁判案由】    業務過失傷害
【裁判全文】
臺灣高等法院高雄分院刑事判決        96年度上易字第1121號
上  訴  人  臺灣高雄地方法院檢察署檢察官
被      告  丙○○
被      告  乙○○
上二人共同
選任辯護人  黃順天律師
上列上訴人因被告業務過失傷害案件，不服臺灣高雄地方法院96
年度易字第2488號中華民國96年10月2 日第一審判決（起訴案號
：臺灣高雄地方法院檢察署95年度偵字第27435 號、96年度偵字
第17487 號），提起上訴，本院判決如下：
    主  文
上訴駁回。
    事  實
一、乙○○於民國93年7 月1 日起，受僱於丙○○所經營之高雄
    縣私立童堡托兒所（下稱童堡托兒所），擔任該托兒所之教
    保人員，為從事於業務之人。甲○○○於95年7 月3 日起，
    將其女陳○○（89年1 月生，年籍詳卷）交託於童堡托兒所
    開設之「正音班」就讀，並由乙○○擔任導師。乙○○本應
    於學童使用所內供學童使用之遊樂設施之際，對於學童負有
    保護、照顧、教導之責，並注意、避免學童於戶外活動時，
    做出危險舉動而受傷之義務。詎於95年8 月16日上午10時許
    ，乙○○帶領學童於教室外活動之際，而於當時並無不能防
    止學童使用該所設施時做出危險舉動之情況，竟疏未注意，
    容由陳○○攀爬站立在所內設置供學童使用之鐵製俗稱「搖
    搖椅」遊樂設施之外側座椅上，兩手攀附在搖搖椅之橫桿上
    ，嗣因搖搖椅搖動，致陳○○無力支撐而摔落於該座椅下，
    右腳遭該座椅下方之鐵桿夾到，受有右側脛腓骨遠端線性骨
    折之傷害。
二、案經陳○○及甲○○○訴請臺灣高雄地方法院檢察署檢察官
    偵查起訴。
    理  由
壹、證據能力方面
    按傳聞法則之重要理論依據，在於傳聞證據未經當事人之反
    對詰問予以核實，乃予排斥，惟若當事人已放棄對原供述人
    之反對詰問權，於法院審判時表明同意該等傳聞證據可作為
    證據，基於證據資料愈豐富，愈有助於真實發現之理念，並
    貫徹刑事訴訟法修法加重當事人進行主義之精神，確認當事
    人對於證據能力有處分權之制度，傳聞證據經當事人同意作
    為證據，法院認為適當者，亦得為證據。另當事人於調查證
    據時，對於傳聞證據表示「沒有意見」、「對於證據調查無
    意見」，而未於言詞辯論終結前聲明異議，應視為已有將該
    等傳聞證據採為證據之同意，此刑事訴訟法第159 條之5 定
    有明文。檢察官、被告及辯護人於本院準備程序時已表示對
    於全案卷證證據之證據能力均無意見，且同意作為本案之證
    據（見本院卷第37頁），依刑事訴訟法第159 條之5 之規定
    ，檢察官、被告及辯護人已同意本案全部證據均有證據能力
    ，本院斟酌該等證據並非非法取得，亦無證明力明顯過低之
    情形，是該等證據，均得採為證據。
貳、有罪部分
一、訊據被告乙○○對上開事實於本院審理時坦承不諱，核與告
    訴人即證人陳○○、證人尤惠卿（童堡托兒所教保人員）、
    丙○○（童堡托兒所負責人）證述情節相符，復有建佑醫院
    診斷證明書、建佑醫院96年2 月22日建佑院字第09600027號
    函、臺北市立萬芳醫院診斷證明書、搖搖椅及現場照片、被
    害人腿部照片、高雄縣政府95年11月10日府社福字第095026
    3685號兒童及少年福利機構專業人員任職書表等件附卷可稽
    （見警卷第12至15頁、95年度偵字第27435 號卷第38頁、第
    57頁、第67至69頁）。
二、按對於犯罪結果之發生，法律上有防止之義務，能防止而不
    防止者，與因積極行為發生結果者同；因自己行為致有發生
    犯罪結果之危險者，負防止其發生之義務，刑法第15條定有
    明文。刑法上過失不純正不作為犯之成立要件，係居於保證
    人地位之行為人，因怠於履行其防止危險發生之義務，致生
    構成要件之該當結果，即足當之（最高法院83年度臺上字第
    4471號判決意旨參照）。而所謂過失之不純正不作為犯，其
    客觀構成要件要素可析為：1.一定結果之發生；2.應防止而
    未防止；3.防止結果發生之事實上可能性；4.結果與不作為
    間具有因果關係與客觀可歸責性；5.行為人有保證人地位；
    6.客觀注意義務之違反；7.不作為與積極作為之間有等價性
    。其中之「保證人地位」，乃指在法律上對於結果之發生負
    有防止義務之人，此種作為義務，雖不限於明文規定，要必
    就法律之精神觀察，有此義務時，始能令負犯罪責任（最高
    法院31年上字第2324號判例意旨參照）。被告乙○○乃童堡
    托兒所之教保人員，而被害人陳○○於上開時地使用該「搖
    搖椅」之時，亦係由其擔負照護之責，故被告乙○○理應承
    擔保護義務，並於陳○○使用上開「搖搖椅」之時，負有防
    阻陳○○做出具危險性舉動之注意義務，乃被告乙○○竟疏
    未注意，容由陳○○攀爬站立在「搖搖椅」之座椅上，兩手
    攀附在搖搖椅之橫桿上，因搖搖椅搖動，致陳○○無力支撐
    而摔落於該座椅下，右腳遭該座椅下方之鐵桿夾到，致受有
    右側脛腓骨遠端線性骨折之傷害，則被告乙○○於案發當時
    未能阻止陳○○做出上開危險舉動，以盡其應注意、照護學
    童之保證人客觀義務，已甚明顯，且其過失之不作為致陳○
    ○由「搖搖椅」座椅上摔落遭鐵桿夾傷，二者間亦具有相當
    因果關係，其構成要件之情狀復與積極作為之過失所導致法
    益侵害結果之發生，在法律上之評價具有同等性，揆諸首揭
    說明，被告乙○○實屬過失之不純正不作為犯，自應負過失
    傷害之責。綜上所述，被告任意性之自白經核既與事實相符
    ，自得採為論科之依據，事證明確，其犯行洵堪認定，應予
    依法論科。
三、再按刑法上所謂業務，係指個人基於社會地位繼續反覆所執
    行之事務，其主要業務固不待論，即為完成主要業務所附隨
    之準備工作與輔助工作，亦應包括在內（最高法院71年臺上
    字第1550號判例意旨參照）。被告乙○○於案發係擔任童堡
    托兒所之教保人員，係以每日教導、照護所內學童為其工作
    內容，該部分係屬其繼續反覆所執行之事務，自屬刑法上所
    謂業務無疑。是核被告乙○○所為，係犯刑法第284 條第2
    項前段之業務過失傷害罪。
四、原審以被告乙○○罪證明確，因而依刑法第284 條第2 項前
    段、第41條第1 項前段，中華民國96年罪犯減刑條例第2 條
    第1 項第3 款、第7 條、第9 條，刑法施行法第1 條之1 ，
    並審酌被告乙○○係因一時疏忽，未善托兒所幼保人員照護
    學童之責，疏於法律上所賦予應盡之注意義務，又其於發現
    陳○○受傷後，亦迅速送至醫務室診療，並隨車陪同陳○○
    回家之情節，暨被害人陳○○受傷之程度等一切情狀，而量
    處拘役30日，又說明被告乙○○所為上開犯行，其犯罪時間
    係在96年4 月24日以前，依中華民國96年罪犯減刑條例第2
    條第1 項第3 款之規定，應將宣告刑減為二分之一，爰減為
    拘役15日，並斟酌被告乙○○之犯罪情狀、資力及智識程度
    ，諭知如易科罰金，以新臺幣1 千元折算1 日。經核原判決
    關於被告乙○○部分認事用法均無違誤，量刑亦稱允當，檢
    察官上訴意旨，認原判決對被告乙○○量刑過輕，而指摘原
    判決此部分不當，為無理由，應予駁回。
參、無罪部分
一、公訴意旨略以：被告丙○○係童堡托兒所負責人，對於該所
    內供學童使用之「搖搖椅」設施，有善為設置、管理之義務
    ，以避免學童使用時受到傷害，然因被告丙○○未善盡該義
    務，以致被害人陳○○因攀爬站立在「搖搖椅」座椅上，兩
    手攀附在搖搖椅之橫桿上，因搖搖椅搖動，致陳○○無力支
    撐而摔落於該座椅下，右腳遭該座椅下方之鐵桿夾到，受有
    右側脛腓骨遠端線性骨折之傷害。因認被告丙○○涉犯刑法
    刑法第284 條第2 項前段之業務過失傷害罪云云。
二、按犯罪事實應依證據認定之，無證據不得認定犯罪事實；又
    不能證明被告犯罪者，應諭知無罪之判決，刑事訴訟法第15
    4 條第2 項、第301 條第1 項分別定有明文。次按「犯罪事
    實應依證據認定之，所謂證據，須適於為被告犯罪事實之證
    明者，始得採為斷罪資料。」、「認定犯罪事實所憑之證據
    ，雖不以直接證據為限，間接證據亦包括在內；然而無論直
    接或間接證據，其為訴訟上之證明，須於通常一般之人均不
    致有所懷疑，而得確信其為真實之程度者，始得據為有罪之
    認定」，又認定不利於被告之事實，須依積極證據，苟積極
    證據不足為不利於被告事實之認定時，即應為有利於被告之
    認定，更不必有何有利之證據，有最高法院53年臺上字第27
    50號、76年臺上字第4986號、30年上字第816 號判例意旨可
    資參照。
三、復按並非所有造成他人受傷的原因行為，均會有過失犯的問
    題，只有行為人依其個人的條件有能力做出避免他人傷害結
    果行為，卻因違背注意義務而做出法律所不容許的風險行為
    而導致他人傷害者，該行為人始有成立過失犯之可能。又具
    有結果原因性的行為是否有行為不法，乃取決於違反注意義
    務的行為是否製造法律所不容許的風險，以及該不容許的風
    險是否已經實現，倘該風險為法律所容許者，且行為人亦已
    盡其法律上所期待之注意義務，應認已實現之風險係為法律
    所容許者，仍無過失責任可言。
四、經查，本院向主管機關高雄縣政府函詢：依案發當時（95年
    8 月16日）之法令規定，「搖搖椅」是否須經過檢驗合格並
    核准，才可以在校園設置乙情，高雄縣政府函覆稱：所謂「
    合格兒童遊樂設施」，於「各行業附設兒童遊樂設施安全管
    理規範」中未有明訂，有關「合格兒童遊樂設施」，目前中
    央研擬「公用兒童遊戲設備之安全性能準則」（草案）規範
    之，唯目前該準則尚未完成，故目前尚無相關行政規範與罰
    則設立等語，此有高雄縣政府97年1 月4 日府社福字第0960
    295101號函1 紙在卷可稽（見本院卷第52頁）。觀之本件肇
    事之「搖搖椅」，其外型與一般公園、托兒所、幼稚園、學
    校所設置供兒童使用之俗稱為「搖搖椅」之遊樂設施相似，
    此有「搖搖椅」及現場照片6 張在卷可按（見警卷第13至15
    頁）。證人尤惠卿於原審亦證述：該搖搖椅輪軸雖生鏽，但
    是仍可為前後各15公分之搖動，案發當時，學童搖動該「搖
    搖椅」供乘坐在該椅上之學童遊玩等語（見原審卷第61、64
    頁），足認被告丙○○在所內設置之「搖搖椅」，與一般戶
    外場所所設置供幼童使用之遊樂設施相同。又「搖搖椅」性
    質上雖有因搖晃而造成幼童受傷之風險，然因其饒負趣味性
    ，並具有訓練幼童手腳協調、身體平衡等功能，故此種「搖
    搖椅」常見設置於公園、托兒所、幼稚園、學校中供幼童遊
    樂使用，亦眾所週知，足見設置此種「搖搖椅」供幼童使用
    ，只要設置者保持法律期待之功能，仍屬法律所容許的風險
    。據此，童堡托兒所內雖設有「搖搖椅」之遊樂設施，只要
    其已盡社會所期待功能供一般幼童使用，縱令幼童因使用該
    搖搖椅而受傷，亦仍難認其應負過失之責。
五、本件係因被告乙○○疏未注意被害人陳○○站立於該「搖搖
    椅」外側椅子上之危險舉動所致，已詳如前述，故本件陳○
    ○受傷之結果，與該「搖搖椅」之設置及管理其兩者間，並
    無相當因果關係，甚為明灼。縱令該「搖搖椅」輪軸於案發
    時有生鏽之現象，然既無證據足以證明被告丙○○擔任童堡
    托兒所負責人期間，對搖搖椅之設置、管理有何欠缺以致造
    成陳○○因而受有傷害，自難對被告丙○○繩以過失傷害罪
    責。另被告丙○○雖未依內政部訂定之各行業附設兒童遊樂
    設施安全管理規範第11條規定，每半年向高雄縣政府回報96
    年度上半年兒童遊樂設施安全檢查表予以備查，然上開回報
    義務僅係行政機關之管制措施，且目前對於校園內設置兒童
    遊樂設施，尚無相關行政規範與罰則，已如上述，復有上開
    高雄縣政府97年1 月4 日府社福字第0960295101號函可按，
    參以本案係因被告乙○○之過失所致，亦如上述，是被告丙
    ○○此舉亦與其有無過失無涉，均併予敘明。
六、至公訴人雖另論告認為：被告丙○○係童堡托兒所負責人，
    於學童使用所內設施之前，有要求教保人員先向學童宣導安
    全注意事項，然案發當時被告丙○○並未向學童宣導安全注
    意事項，導致被害人陳○○跌落「搖搖椅」受有上開傷害云
    云。惟查，被告丙○○係童堡托兒所之負責人，此有高雄縣
    93年1 月89府社福字第093017號童堡托兒所立案證書附卷可
    憑（見95年度偵字第27435 號卷第35頁），又童堡托兒所內
    僱有符合法定人數之教保人員，亦有高雄縣政府96年1 月26
    日府社福字第0960026875號函在卷可按（見95年度偵字第27
    435 號卷第48頁）；參以證人尤惠卿於原審結證稱：案發當
    天，其與被告丙○○依往常作法，向學童宣導使用遊樂設施
    之安全注意事項後，即各自將學童帶開使用遊樂設施，並由
    被告乙○○負責照護使用「搖搖椅」之學童等語（見原審卷
    第61、64頁），足認被告丙○○於學童使用所內設施之前，
    業已親自並要求教保人員向學童宣導安全注意事項屬實。被
    害人陳○○雖於原審及本院陳稱：當日老師並未向學童宣導
    安全注意事項，所內亦從未向學童宣導安全注意事項云云（
    見原審卷第56、57頁、本院卷第71、73頁）；惟考量幼童習
    性向皆喜愛遊樂，在即將進行戶外活動之前，早已心情浮動
    ，無法專心聽聞旁人叮嚀而不自知，且陳○○陳稱所內從未
    宣導過安全注意事項云云，亦與一般常情有違，是其上開所
    述，顯與事實不符而不足採信。職是，足徵被告丙○○業已
    盡身為童堡托兒所負責人，法律對其期待應於所內聘僱充足
    之教保人員，並對於學童使用該「搖搖椅」之時，其應安排
    合格之教保人員在旁看護，並於學童使用該「搖搖椅」前，
    要求、監督看護在旁之教保人員，先行向學童宣導安全注意
    事項等義務，洵可認定。
七、綜上所述，公訴人認被告丙○○涉犯業務過失傷害犯行所憑
    之證據，即未達通常一般人均不致有所懷疑，而得以確信其
    為真實之程度，此外，復查無其他積極證據足資證明被告丙
    ○○有何公訴人所指業務過失傷害之犯行，自應為被告丙○
    ○無罪之諭知。
八、原審因而認被告丙○○犯罪無法證明，而為無罪之諭知，認
    事用法並無違誤。檢察官上訴意旨，猶執前詞，指摘原判決
    諭知被告丙○○無罪不當，為無理由，應予駁回。
據上論結，應依刑事訴訟法第368 條，判決如主文。
本案經檢察官林應華到庭執行職務。
中    華    民    國    97    年    2    月    15    日
                  刑事第七庭    審判長法  官 莊飛宗
                                      法  官 邱明弘
                                      法  官 孫啟強
以上正本證明與原本無異。
不得上訴。
中    華    民    國    97    年    2    月    15    日
                                      書記官 黃富美
附錄本判決論罪科刑法條：
刑法第284 條：
因過失傷害人者，處6 月以下有期徒刑、拘役或500 元以下罰金
，致重傷者，處1 年以下有期徒刑、拘役或500 元以下罰金。
從事業務之人，因業務上之過失傷害人者，處1 年以下有期徒刑
、拘役或1 千元以下罰金，致重傷者，處3 年以下有期徒刑、拘
役或2 千元以下罰金。


司法院資訊處製作；財團法人民間司法改革基金會備份。
